臺灣高等法院民事判決　　　　　　　　93年度上易字第1164號
上　訴　人　丁○○
　　　　　　戊○○○
　　　　　　丙○○
　　　　　　　　　　　　樓
　　　　　　甲○○
　　　　　　乙○○
共　　　同
訴訟代理人　彭巧君律師
被 上 訴人　慶豐商業銀行股份有限公司
法定代理人　黃世惠
訴訟代理人　王慧婷
　　　　　　曾輝裕
　　　　　　黃家珍
　　　　　　朱婉蘋
上列當事人間請求返還不當得利事件，上訴人對於中華民國93年
10月29日臺灣新竹地方法院93年度訴字第175 號第一審判決提起
上訴，本院於94年5月3日言詞辯論終結，判決如下：
    主  文
上訴駁回。
第二審訴訟費用由上訴人負擔。
    事實及理由
一、上訴人主張：被上訴人前於民國92年7 月18日以原法院新院
    昭執武3169第6821號債權憑證（原執行名義為71年度訴字第
    464 號確定判決）為執行名義，聲請臺灣苗栗地方法院（下
    稱苗栗地方法院）92年度執字第4355號清償借款強制執行事
    件，執行上訴人所有之財產，被上訴人並依該院所核發92年
    9月23日苗院月92執民字第4355 號執行命令，向上訴人收取
    新台幣（下同）4,547,37元（上訴人丁○○73,065元、上訴
    人戊○○○682, 154元、上訴人丙○○1, 434,581元、上訴
    人甲○○2,030,213 元、上訴人乙○○32 7,324元）。依被
    上訴人於苗栗地方法院92年度執字第4355號強制執行程序中
    所陳報之債權範圍為本金2,575,000元，及自77年1月21日起
    ，按年息16.8% 計算之利息（違約金部分未聲請執行），而
    原執行名義即71年度訴字第464號確定判決，固記載利息係
    以中央銀行核定之放款利率計算，惟上訴人之被保證人即訴
    外人仙桃食品工業股份有限公司（下稱仙桃公司）向被上訴
    人借款當時，僅約定借款期限之利息為依年息16.8%計算，
    逾期後遲延利息之利率則未約定，故自74年11月29日「利率
    管理條例」失效後，遲延利息即應依民法第203條之規定，
    按年息5%計算；利息起算日則應依被上訴人於上訴人丁○○
    提起之債務人異議之訴事件（苗栗地方法院92年度簡字第43
    0號）審理中，所自承之自86年8月31日起算。從而，被上訴
    人得請求強制執行之利息債權為自86年8月31日起按年息5%
    計算之利息，其逾此強制執行所受領之金額，即屬無法律之
    原因，為不當得利，應返還上訴人。準此，被上訴人依執行
    名義得受領之金額為本金2,575,000元及自86年8月31日起，
    至92年9月23日止，依年利率5%計算之利息780,613元，本息
    合計為3,355,613元，然被上訴人因本件強制執行受領4,547
    ,337 元，逾領1,191,724元，應按上訴人等受執行金額之比
    例返還上訴人等情。爰依民法不當得利之法律關係，求為命
    被上訴人應依序給付上訴人丁○○19,148元、戊○○○178,
    773元、丙○○375,962元、甲○○532,059元、乙○○85,78
    2元，及自起訴狀送達之翌日起，至清償日止，按年息5%計
    算利息之判決（原審為上訴人敗訴之判決，上訴人聲明不服
    ）。並上訴聲明：(一)原判決廢棄。(二)被上訴人應依序給付上
    訴人丁○○19,148元、戊○○○178,773元、丙○○375,962
    元、甲○○532,059元、乙○○85,782元，及均自起訴狀繕
    本送達之翌日起，至清償日止，按年息5%計算之利息。
二、被上訴人則以：訴外人仙桃公司以上訴人為連帶保證人，於
    69 年間先後向被上訴人借款1,400,000元、1,350,000 元、
    954,000元，雙方約定以中央銀行核定之放款利率計付利息
    ，仙桃公司並簽立同額之本票三紙為憑證，本票上亦載明以
    年息16.8%計息。嗣仙桃公司及上訴人等自70年5月1日起，
    未依約繳款，被上訴人訴請清償借款，經原法院71年訴字第
    464號判決確定，諭知上訴人應自70年5月1日起，至清償日
    止，按中央銀行核定放款利率計付利息，而當時中央銀行核
    定之放款利率即為16.8%。76年8月被上訴人以上開確定判決
    為執行名義，聲請強制執行時，亦請求依年息16.8%計息，
    上訴人於執行程序中均無異議，益見被上訴人以上開利率計
    算利息與法並無不合等語，資為抗辯。並聲明：上訴駁回。
三、經查，訴外人仙桃公司以上訴人及訴外人邱德英、邱黃定妹
    、邱勤英等人為連帶保證人，於69年10月、11月間分別向被
    上訴人之前身國泰信託投資股份有限公司借款1,400,000 元
    、1,350,000元、954,000元（下稱系爭借款），約定清償期
    依序為70年1月14日、同年月18日及同年2月15日，利息按中
    央銀行核定放款利率計算，逾期清償在6 個月以內者按原利
    率一成，逾6個月者按原利率二成計付違約金，屆期尚欠980
    ,000 元、1,000,000 元、595,000元未為清償，被上訴人訴
    請清償借款，經原法院於71年4月20日以71年度訴字第464號
    判決確定，命上訴人應與訴外人仙桃公司、邱德英、邱黃定
    妹、邱勤英應連帶給付被上訴人2,575,000元，及自70年5月
    1 日起，至清償日止，按中央銀行核定放款利率計算利息，
    其中980,000元自70年1月16日起，1,000,000元自70年2月1
    日起，其餘595,000元自70年2月16日起，至清償日止，逾期
    6個月以內者按原利率10%，逾6個月者按原利率20%計算違約
    金。76年8 月被上訴人以上開確定判決為執行名義，聲請強
    制執行，除於77年1月21日受償利息1,510,384元外，餘均未
    受償，原法院乃核發新院昭執武3169第6821號債權憑證予被
    上訴人。92年7月18日被上訴人再執該新院昭執武3169第682
    1號債權憑證為執行名義，聲請苗栗地方法院92年度執字第4
    355 號清償借款強制執行事件，執行上訴人所有之財產，被
    上訴人因而分別向上訴人丁○○收取73,065元、上訴人戊○
    ○○682,154元、上訴人丙○○1,434,581元、上訴人甲○○
    2,030,213元、上訴人乙○○327,324元，合計收取4,547,33
    7 元等情，為兩造所不爭執，並有原法院新院昭執武3169第
    6821號債權憑證、被上訴人92年7 月18日民事強制執行聲請
    狀、92年8月11日民事陳報狀、苗栗地方法院92年9月23日苗
    院月92執民字第4355號執行命令、保證書、約定書、本票、
    原法院71年訴字第464號判決及確定證明書、76年執字第316
    9號強制執行金額分配表等在卷可按（見原審卷12─21 、46
    ─60、89頁），堪信此部分為真實。
四、茲本件應審究者為，系爭借款有無利率之約定及利息之起算
    日為何？查：
  (一)上訴人於64年8月7日分別簽立保證書，連帶保證凡被上訴人
    所持有債務人即訴外人仙桃公司於現在及將來所負之借款、
    票據、保證、損害賠償及其他一切債務以6,000,000元、
    10,000,000元為限，上訴人願與仙桃公司連帶負擔全部清償
    之責任；另上訴人又於同年月19日分別簽立約定書，第2、3
    條分別約定：「立約人（即上訴人）對貴公司（即被上訴人
    ）所負一切債務，如中央銀行牌告利率提高時，自調整之日
    起，即按新利率計付利息，降低時，仍按訂約當時之約定利
    率計付利息」、「立約人對貴公司所負債務，如遲延履行時
    ，除按約定利率支付利息外，自逾期之日6個月以內按原放
    息百分之十，逾6個月以上者則按原放息百分之二十加付違
    約金。如約定借款期間一個月以上時，其利息應按月支付之
    」；嗣訴外人仙桃公司於69年10月2日、同年月28日、同年
    11月15日分別以上訴人為連帶保證人簽發如原判決附表所示
    之本票，並均約定利息自發票日起以年息16.8%按月計付，
    逾期6個月內違約金另按原放款利率加一成計付，逾期六個
    月以上違約金另按原放款加二成計付等情，有保證書2件、
    約定書5件、本票3紙等在卷可憑（見原審卷46─55頁），而
    上訴人對上開保證書、約定書上簽名之真正，並不爭執（見
    原審卷83─86頁），自堪信為真正。又經核前揭保證書、約
    定書、本票等記載之內容，與本件原執行名義即原法院71年
    度訴字第464號民事確定判決所載之借款人、連帶保證人、
    借款時間、金額、清償期等均相符，足證該保證書、約定書
    、本票即係71年度訴字第464號民事確定判決所憑以認定事
    實之證據。又71年度訴字第464號清償借款事件審理中，上
    訴人甲○○對上開本票之真正及上訴人等五人對其等為仙桃
    公司之連帶保證人乙節均並不爭執，堪認上開本票亦為真正
    ，上訴人空言否認支票之真正，自不足採。
  (二)本件貸款係被上訴人核給借款人即仙桃公司一定額度，由借
    款人視其實際需要自行決定動用金額，而借款人於每次動用
    金額時，或簽發支票作為墊款融資方式，或簽發本票、或簽
    發借據作為各該次借款之憑證。是借款人在銀行核定之額度
    內簽發本票而動用金額，其所簽發本票上之金額、發票日、
    到期日、利息、違約金等記載，即屬其等間有關各項借款之
    借款金額、借款日期、清償日、利息、違約金之約定。準此
    ，系爭借款之主債務人即仙桃公司簽發如原判決附表所示之
    本票向被上訴人借款，而核以該本票上所載之金額、發票日
    、到期日既均與各該借款之金額、借款日期、清償日相符（
    如理由三所述），自堪信各該本票上所為利息、違約金之記
    載即為仙桃公司與被上訴人間有關借款利息、違約金之約定
    。是被上訴人主張系爭借款利息約定為年利率16.8%，堪信
    為真實。上訴人以兩造未約定遲延利息之利率置辯，委無足
    採。
  (三)按利率管理條例於74年11月27日經總統公布廢止，依中央法
    規標準法第22條第3項規定，自74年11月29日起失效。在該
    條例失效前，依該條例規定適用之利率，於失效後，法院在
    裁判上，可依下列原則處理：一應給付利息之金錢債務，經
    約定利率者，在利率管理條例失效前，因適用同條例第5條
    規定，故債權人請求給付利息，係以訂約時當地中央銀行核
    定之放款利率為計算之標準。利率管理條例失效前，當事人
    訂約時當地中央銀行核定之放款利率，如未超過週年百分之
    二十，則在該條例失效後所生之利息，債權人如請求依訂約
    時當地中央銀行核定放款利率計算給付，與民法第205條規
    定，亦不違背，法院自得依債權人之聲明，判命債務人給付
    。
    二應給付利息之金錢債務，其利率未經約定者，在利率管理
    條例失效前，依該條例第6條規定，應按照當地中央銀行核
    定之放款日拆2分之1計算付息。自74年11月29日起，利率管
    理條例既已失效，即不能依中央銀行核定放款日拆計算。債
    權人如仍請求按照當地中央銀行核定放款利率2分之1計付利
    息，法院宜行使闡明權，令債權人改依民法第203條規定，
    按照週年百分之五而為請求。債權人如拒絕變更其聲明，則
    自利率管理條例失效後所生之利息，債權人請求按照當地中
    央銀行核定放款利率2分之1計算給付之訴，即應認為無理由
    而予駁回（最高法院75年度第3次民事庭會議決議意旨參照
    ）。揆之首揭說明，被上訴人請求上訴人就訴外人仙桃公司
    積欠被上訴人之借款按年息16.8%按月計付，即屬正當。
  (四)上訴人又辯稱：系爭借款之利息請求日應自86年8月31日起
    算，為被上訴人所否認，且與前開債權憑證不符，空言所辯
    ，亦不足採。
五、綜上所述，訴外人仙桃食品公司與被上訴人間就原法院71年
    度訴字第464號確定判決所認之系爭借款既有按年息16.8%計
    算利息之約定，而被上訴人本於該確定判決向連帶保證人即
    上訴人之財產實施強制執行，並按年息16.8% 計算利息，自
    非無法律上原因。是則上訴人主張被上訴人不得按年息16.8
    % 計算利息，而依不當得利之法律關係訴請被上訴人應返還
    逾86年8月31日起算日，按年息5%計算部分之利息金額，即
    屬無據。從而，上訴人主張依不當得利之法律關係，請求被
    上訴人應依序給付上訴人丁○○19,148元、戊○○○178,77
    3元、丙○○375,962元、甲○○532,059元、乙○○85,782
    元，及均自起訴狀繕本送達之翌日起，至清償日止，按年息
    5%計算之利息，為無理由，不應准許。其假執行之聲請亦失
    所附麗，應併予駁回。原審為上訴人敗訴之判決，及駁回其
    假執行之聲請，並無不合。上訴意旨指摘原判決不當，求予
    廢棄改判，為無理由，應予駁回。
六、兩造其餘陳述、攻擊防禦方法，經核與本件判決結果不生影
    響，爰不一一贅述，附此敘明。
七、據上論結，本件上訴為無理由，依民事訴訟法第449條第1項
    、第78條，判決如主文。
中　　華　　民　　國　　94　　年　　5 　　月　　17　　日
　　　　　　　　　民事第四庭審判長法　官  張劍男
　　　　　　　　　　　　　　      法　官  彭昭芬
　　　　　　　　　　　　　　      法　官  蔡芳齡
正本係照原本作成。
不得上訴。
中　　華　　民　　國　　94　　年　　5 　　月　　19　　日
　　　　　　　　　　　　　　　　　書記官  蔡錦輝
